ACORDAO-COMPLETO-2408477

ACÓRDÃO 8256/2020 ATA 25/2020 - PRIMEIRA CÂMARA

VISTOS, relatados e discutidos estes autos que tratam de atos inicial e de alteração de concessão de aposentadoria emitido pela Universidade Federal de Pernambuco em favor do exservidor Manoel Agamemnon Lopes;
ACORDAM os Ministros do Tribunal de Contas da União, reunidos em Sessão da 1ª Câmara, nos termos dos arts. 71, inciso III, da Constituição Federal, 1º, inciso V, e 39, inciso II, da Lei 8.443/1992 e 260, §§ 1º, do RITCU e ante as razões expostas pelo Relator, em:
9.1. considerar ilegais e negar registro aos atos inicial (10792902-04-2010-000281-3) e de alteração (10792902-04-2010-000283-0) de aposentadoria de Manoel Agamemnon Lopes;
9.2. considerar prejudicada, por perda de objeto, a análise do ato de alteração de aposentadoria (10792902-04-2010-000282-1) de Manoel Agamemnon Lopes;
9.3. determinar à Universidade Federal de Pernambuco que:
9.3.1. faça cessar os pagamentos decorrentes dos atos impugnados, comunicando ao TCU, no prazo de quinze dias, as providências adotadas, nos termos dos art. 262, caput, do Regimento Interno do TCU, 8º, caput, da Resolução - TCU 206/2007; 
9.3.2. cadastre novo ato, livre das irregularidades apontadas, submetendo-o ao TCU no prazo de 30 dias, nos termos dos arts. 262, § 2º, do Regimento Interno do TCU e 19, § 3º, da Instrução Normativa-TCU 78/2018;
9.3.3. . informe ao interessado o teor do acórdão prolatado, encaminhando ao TCU, no prazo de trinta dias, comprovante da data de ciência pelo interessado, nos termos do art. 4º, § 3º, da Resolução-TCU 170/2004, alertando-o de que o efeito suspensivo proveniente de eventual interposição de recurso junto ao TCU não o exime da devolução dos valores indevidamente percebidos após a notificação, em caso de não-provimento desse recurso.

Atos de concessão de aposentadoria.

Primeira Câmara

Universidade Federal de Pernambuco.

3. Interessados/Responsáveis:
3.1. Interessados: Manoel Agamemnon Lopes (XXX.107.874-XX).

13.1. Ministros presentes: Benjamin Zymler (na Presidência), Walton Alencar Rodrigues (Relator) e Bruno Dantas.
13.2. Ministro-Substituto convocado: Augusto Sherman Cavalcanti.
13.3. Ministro-Substituto presente: Weder de Oliveira.

WALTON ALENCAR RODRIGUES

Adoto, como relatório, instrução elaborada pela Secretaria de Fiscalização de Pessoal, que contou com a concordância do Ministério Público junto ao TCU (peças 8-11) :
INTRODUÇÃO
Trata-se de atos (inicial e alterações) de concessão de aposentadoria de Manoel Agamemnon Lopes, ex-servidor da Universidade Federal de Pernambuco.
Os atos foram submetidos, para fim de registro, à apreciação do Tribunal de Contas da União (TCU) , de acordo com o art. 71, inciso III, da Constituição Federal. O cadastramento e a disponibilização ao TCU ocorreram por intermédio do Sistema de Apreciação e Registro de Atos de Admissão e Concessões, na forma dos arts. 2º, caput e incisos I a VI, e 4º, caput, da Instrução Normativa - TCU 78/2018.
EXAME TÉCNICO
O presente processo foi autuado em atendimento à determinação contida no Acórdão 6801/2018-TCU-Primeira Câmara, relatado pelo Ministro Walton Alencar Rodrigues, para análise conjunta dos atos (inicial e alterações) da aposentadoria do Sr.  Manoel Agamemnon Lopes (peça 2) .
O ato inicial de aposentadoria do interessado (10792902-04-2010-000281-3) , com vigência a partir de 25/5/1993, relata aposentadoria proporcional, aos 30 anos, 2 meses e 4 dias de tempo de serviço, com a concessão da vantagem prevista no art. 192 da Lei 8.112/1990. Ocorre que o requisito para se ter direito a tal vantagem é contar com tempo de serviço para aposentadoria voluntária integral na data da concessão (35 anos para homens) . Assim, tendo em vista que o inativo se aposentou de forma proporcional, não faz jus à referida rubrica, estando ilegal o ato ora examinado.  
O primeiro ato de alteração da concessão (10792902-04-2010-000282-1) , com vigência em 18/6/2007, manteve a aposentadoria proporcional do ex-servidor, retirando a vantagem referente ao art. 192 da Lei 8.112/1990, o que regularizaria a concessão. Contudo, o ato não reflete a situação jurídica atual do inativo, uma vez que existe ato posterior de alteração cadastrado e consulta ao seu contracheque atual (peça 3) demonstra que este continua recebendo a referida vantagem. Dessa forma, cabe considerar a análise do ato prejudicada por perda de objeto. 
Por fim, o segundo ato de alteração cadastrado (10792902-04-2010-000283-0) , com vigência de 22/12/2008, registra aposentadoria integral especial de professor, que pressupõe 30 anos de efetivo exercício na função de magistério. Conforme informação constante do ato, o inativo conta apenas com 28 anos, 1 mês e 7 dias, não fazendo jus, portanto, à aposentadoria integral na modalidade concedida, o que torna ilegal o ato em exame. 
Cabe ressaltar ainda que consta do contracheque atual do inativo (peça 3) rubrica judicial no valor de R$ 3.881,38, sem especificação no Siape, cuja legalidade deve ser comprovada pela origem ao submeter novo ato de aposentadoria do interessado à apreciação do TCU. 
CONCLUSÃO
Diante das análises realizadas, tendo em vista o pagamento irregular da vantagem do art. 192 em aposentadoria proporcional, cabe considerar ilegal o ato inicial do interessado (10792902-04-2010-000281-3) . 
Ademais, em virtude de não retratar a situação jurídica atual do inativo, cabe considerar o exame do ato 10792902-04-2010-000282-1 prejudicado por perda de objeto. 
Por fim, em razão do tempo insuficiente de magistério, cabe considerar ilegal o ato 10792902-04-2010-000283-0. 
PROPOSTA DE ENCAMINHAMENTO
Ante o exposto, conforme o preceituado no artigo 71, inciso III, da Constituição Federal de 1.988; c/c os artigos. 1º, inciso V, e 39, inciso II, da Lei 8.443/92, c/c os artigos 1º, inciso VIII, 260, §§ 1º, 2º e 5º, do Regimento Interno/TCU, e tomando por base as informações prestadas pelo órgão de controle interno e as verificações feitas pela unidade técnica, na forma prevista no artigo 260, caput, do Regimento Interno-TCU, propõe-se:
considerar ilegais e recusar os registros dos atos inicial (10792902-04-2010-000281-3) e de alteração (10792902-04-2010-000283-0) de aposentadoria de Manoel Agamemnon Lopes (CPF: XXX.107.874-XX) ;
considerar prejudicada por perda de objeto a análise do ato de alteração de aposentadoria (10792902-04-2010-000282-1) de Manoel Agamemnon Lopes (CPF: XXX.107.874-XX) ;
determinar à Universidade Federal de Pernambuco que: 
faça cessar os pagamentos decorrentes dos atos impugnados, comunicando ao TCU, no prazo de quinze dias, as providências adotadas, nos termos dos art. 262, caput, do Regimento Interno do TCU, 8º, caput, da Resolução - TCU 206/2007; 
cadastre no Sistema e-Pessoal, no prazo de 30 dias, com fulcro no art. 19, § 3º, da IN 78/2018 do TCU, novos atos de pensão escoimados das irregularidades verificadas nos autos;
informe ao interessado o teor do acórdão que for prolatado, alertando-o de que o efeito suspensivo proveniente de eventual interposição de recurso junto ao TCU não o exime da devolução dos valores indevidamente percebidos após a notificação, em caso de não provimento desse recurso;
encaminhe ao TCU, no prazo de trinta dias, comprovante da data de sua da ciência, nos termos do art. 4º, § 3º, da Resolução - TCU 170/2004.

não há

Procuradora-Geral Cristina Machado da Costa e Silva.

APOSENTADORIA. ATO INICIAL E DOIS ATOS DE ALTERAÇÃO. TEMPO DE CONTRIBUIÇÃO INSUFICIENTE PARA OBTENÇÃO DA VANTAGEM PREVISTA NO ART. 192 DA LEI 8.112/1990. ILEGALIDADE DO ATO INICIAL. PERDA DE OBJETO DE UM ATO DE ALTERAÇÃO E ILEGALIDADE DO OUTRO. NEGATIVA DE REGISTRO. DETERMINAÇÕES.

APOSENTADORIA (APOS)

Secretaria de Fiscalização de Pessoal (SEFIP).

Em análise atos de concessão inicial e de alteração de aposentadoria de Manoel Agamemnon Lopes, ex-servidor da Universidade Federal de Pernambuco.
	O ato inicial e a primeira alteração foram enviados ao TCU em 1/8/2018. A segunda alteração foi noticiada a esta Corte previamente, em 2/5/2018.
	Ao julgar processo do qual constava, entre outros atos, apenas a última alteração da aposentadoria em análise, o Tribunal, mediante Acórdão 6801/2018-TCU-Primeira Câmara, ordenou o destaque para análise conjunta com os atos precedentes. 
	A aposentadoria inicial se deu em 25/05/1993, no cargo de professor nível superior adjunto, com 30 anos 2 meses e 4 dias de tempo de serviço e 27 anos, 3 meses e 7 dias de efetivo exercício no magistério. Como fundamento foram utilizados aposentadoria proporcional por tempo de serviço e a vantagem prevista no inciso II do artigo 192 da Lei 8.112/1990.
	Alteração promovida em 18/06/2007 excluiu a vantagem consignada no ato anterior.
	Em 22/12/2008, a segunda alteração ajustou o tempo de serviço para 30 anos 11 meses e 24 dias e o de efetivo magistério para 28 anos, 1 mês e sete dias. Os fundamentos utilizados foram aposentadoria integral aos 30 anos de efetivo exercício em funções de magistério e a vantagem prevista no inciso I do artigo 192 da Lei 8.112/1990. 
	A Sefip e o MPTCU se manifestaram pela ilegalidade do ato inicial e da segunda alteração, bem como pela perda de objeto do primeiro ato de alteração.
	Acolho os pareceres constantes dos autos como razões de decidir. 
	Nos termos do artigo 192 da Lei 8.112/1990, apenas servidores com tempo de contribuição suficiente para aposentarem-se com proventos integrais faziam jus à referida vantagem. Não é o caso do interessado que, à época do afastamento, contava com cerca de 30 anos de contribuição e 27 anos de magistério.
	Sendo assim, ilegal o ato inicial.
	A primeira alteração, que excluiu a vantagem indevida, não está produzindo efeitos financeiros, pois foi substituído pela segunda alteração. Segundo jurisprudência do Tribunal, deve ter sua análise considerada prejudicada por perda de objeto.
	O segundo ato de alteração registrou aposentadoria integral especial de professor sem que o interessado contasse com 30 anos de efetivo exercício na função de magistério, além da vantagem prevista no artigo 192 da Lei 8.112/1990, e também deve ser considerado ilegal. 
	Por fim, esclareço que consta do contracheque analisado rubrica judicial, cuja legalidade deve ser comprovada pela origem ao submeter novo ato de aposentadoria ao TCU.
	Feitas essas considerações, voto para que o Tribunal aprove a minuta de acórdão que submeto à apreciação do Colegiado.
TCU, Sala das Sessões Ministro Luciano Brandão Alves de Souza, em 28 de julho de 2020.
WALTON ALENCAR RODRIGUES 
Relator